臺灣臺北地方法院刑事判決　　　　　　　93年度訴字第1383號
公　訴　人　臺灣臺北地方法院檢察署檢察官
被　　　告　甲○○
指定辯護人　本院公設辯護人乙○○
上列被告因強盜案件，經檢察官提起公訴（九十三年度偵字第一
三○九五號），本院判決如下：
    主  文
甲○○連續意圖為自己不法之所有，攜帶兇器，以強暴至使不能
抗拒，而取他人之物，累犯，處有期徒刑玖年。扣案之摺疊刀壹
把沒收。
    事  實
一、甲○○前曾因賭博案件，經本院以八十九年度易字第六七九
    號判決判處有期徒刑六月，嗣經臺灣高等法院以八十九年度
    上易字第四三七五號駁回上訴確定，甫於九十一年四月十日
    執行完畢。詎其仍不知悔改，竟基於意圖為自己不法所有之
    概括犯意，趁凌晨便利商店顧客較為稀少，店員經常獨自一
    人落單之際，頭戴掀起鏡片之安全帽，並攜帶對人之生命、
    身體及安全構成威脅，客觀上足為兇器使用之水果刀、摺疊
    刀等，而為下列行為：
（一）於九十三年三月八日凌晨三時四十分許，甲○○持其所有
      之水果刀一把，至位於臺北市○○○路○段十二號之「辛○○○○○○」（下簡稱福客多商店）內，以水果刀架住
      店員己○○之頸部施以強暴，至使不能抗拒，而強取櫃檯
      收銀機內之現金新臺幣（下同）一萬五千五百元，得手後
      隨即逃逸。
（二）於九十三年三月十一日二十三時五十分許，甲○○持其所
      有之摺疊刀一把，騎乘機車，至位於臺北市○○○路○段
      一七一之一號之「庚○○○○○○」（下簡稱萊爾富商店
      ）內，以手持摺疊刀脅迫店員壬○○之方式，至使不能抗
      拒後，強取收銀機內之現金三千餘元後逃逸。
（三）甲○○自上開萊爾富商店離開後，隨即於九十三年三月十
      二日零時十五分許，騎乘機車至位於臺北市○○街二一號
      之「戊○○○○○○○○○○」（下簡稱統一商店），以
      右手持上開用以強取萊爾富商店內財物之折疊刀一把置放
      於所穿外套之右方口袋內，進入店中向店員丙○表示欲強
      取現金五百元，惟因丙○以規勸甲○○之言語拖延時間，
      直待有顧客進入商店內，甲○○見事跡敗露未取得財物即
      逃出店外，然因甲○○上開行為已為統一商店對面之攤販
      發覺，適有臺北市政府警察局中山分局圓山派出所警員翁
      泗和亦在該處附近吃宵夜，故甲○○未能逃離現場，而由
      翁泗和與附近民眾合力逮捕，並當場扣得摺疊刀一把及強
      盜所得現金一千六百五十元。
二、案經臺北市政府警察局中山分局報請臺灣臺北地方法院檢察
    署檢察官偵查起訴。
    理  由
一、訊據被告固坦承有於九十三年三月十二日凌晨零時十五分許
    ，持其所有之摺疊刀一把至臺北市○○街二一號統一商店內
    ，欲強取店內之現金等情，惟否認有加重強盜之犯行，辯稱
    ：伊係因同時施用毒品海洛因並服用行政院國軍退除役官兵
    輔導委員會臺北榮民總醫院（下簡稱榮總）蔡維幀醫師所開
    立之戒斷毒品藥物，導致精神恍惚，意識不清，始至統一商
    店欲搶劫五百元，然伊並未將刀子拿出來，應非強盜行為；
    另伊並未在九十三年三月八日凌晨三時四十分、九十三年三
    月十一日二十三時五十分許，分別至福客多商店、萊爾富商
    店行搶，伊為警逮捕後製作偵訊筆錄時，身體十分不適，希
    冀能儘早結束偵訊至看守所休息，且因藥物和毒品之作用意
    識不清，始在警詢中承認上開二次強盜犯行，伊在警詢時尚
    向警員探問是否有管道提供毒品以解其毒癮，顯見伊之精神
    狀態異於常人；在長安東路萊爾富商店、農安路統一商店發
    生之搶案，犯罪時間只間隔二十五分鐘，另證人壬○○證稱
    遭搶三千多元，然伊被逮捕時，身上只扣得一千六百五十元
    ，伊實不可能在如此短的時間內到達下一個犯罪地點，並在
    途中花用一千多元云云。
二、經查：
（一）被告確有於九十三年三月八日凌晨三時四十分許、同年月
      十一日二十三時五十分許至臺北市○○○路福客多商店、
      長安東路萊爾富商店分別持刀，以強暴、脅迫之方式各強
      取現金一萬五千五百元、三千餘元得手，另於九十三年三
      月十二日凌晨零時十五分許，至農安街統一商店內持刀欲
      強取五百元未遂等情，業據證人即福客多商店店員己○○
      於本院審理時證述：九十三年三月八日凌晨三時四十分許
      ，店內只有伊一人，伊正蹲著整理牛奶，有個人進入店裡
      ，看起來像要買東西，伊就讓他挑，結果那個人走到伊後
      面，把刀架在伊耳後，並要伊到櫃臺收銀機那邊拿錢，伊
      要那個人自己拿，那個人拿了一萬五千五百元就走；伊有
      看到那個人正面，因為那個人所戴安全帽的面罩是拉起來
      的，所以可以看到臉，後來警察帶一個人到超商，伊當場
      指認，伊很確認就是搶劫的人（見本院卷第一宗第七○頁
      反面）；警方帶人來讓伊指認時，伊依照臉型、長相即立
      即辨識出即為搶劫的那個人（見本院卷第一宗第七一頁）
      。證人即萊爾富商店店員壬○○於本院審理時證述：當時
      伊在櫃檯裡面，店內只有伊一人，有一個人衝進來，就喊
      搶劫，那個人衝到伊面前，拿出長約十幾公分的刀子，並
      無抵住伊，問伊收銀機如何開，開了就搶，拿了就走（見
      本院卷第一宗第六九頁）；伊有看到搶匪的臉，搶匪頭戴
      藍色安全帽、身穿土黃色的夾克，身材比我矮、瘦瘦的，
      隔幾個小時後，警員有帶人來讓伊指認，因為時間沒過多
      久，且警員帶來的人長相、服裝、聲音與搶匪均相符，故
      伊可以確認警員帶來的人即為搶匪（見本院卷第一宗第六
      九頁正反面）。證人即統一商店店員丙○於偵查、本院審
      理時證述：當時伊站在櫃臺收銀機那邊，被告頭戴安全帽
      跑到櫃臺站在伊旁邊，伊告知櫃臺處顧客不能進來，說話
      之同時伊並從被告身後繞出去到大門口處，並問被告需要
      什麼，想引被告走出來，被告表示要搶劫五百元，伊就勸
      導被告說他才搶劫五百元，但伊還要報警，警察會去抓他
      ，還要做筆錄、開庭，很麻煩，實在是沒有必要等語，拖
      延了二十分鐘，但是被告還是要搶劫，而且手去碰收銀機
      ，後來剛好有客人進入店內，被告就跑出去，但被外面的
      民眾制伏，五百元被告也沒有搶到（見偵查卷第五○頁、
      本院卷第一宗第六七頁）等語明確，且有扣案之摺疊刀一
      把可資佐證。又福客多商店、統一商店遭搶劫之經過，亦
      經本院勘驗監視錄影帶屬實（見本院卷第一宗第七三頁）
      。另證人即警員翁泗和於偵查、本院審理時證稱：九十三
      年三月十二日凌晨零時十五分許，伊已下班在農安街二一
      號附近的夜市吃東西，聽到對面攤販大喊有搶劫，伊即電
      告所裡值班警員請求派員前來處理，並過去壓制被告，警
      備隊的人看到被告後，發覺與勤務指揮中心所通報半小時
      前發生在長安東路之搶案搶匪之衣著、特徵相符，故帶往
      指認，福客多商店部分，因為有地緣關係，搶匪特徵也相
      符，亦有帶被告前往讓店員指認，伊也有帶萊爾富商店的
      店員壬○○當面至偵訊室指認被告（見偵查卷第六九頁、
      第七○頁、本院卷第一宗第七二頁）。參以被告於警詢時
      又坦承有至南京東路福客多商店、長安東路二段萊爾富商
      店為強盜行為，於福客多商店搶劫時係攜帶水果刀犯案，
      惟犯後已隨手丟棄，至萊爾富商店搶劫時則係攜帶其至統
      一商店搶劫之同一把摺疊刀（即扣案之摺疊刀）等語（見
      偵查卷第十九頁）。從而，被告於持刀搶劫統一商店未遂
      當場遭證人翁泗和與在場民眾制伏後，復經證人己○○、
      壬○○指認其確係持刀搶劫福客多商店、萊爾富商店之人
      ，則被告否認伊有持刀強盜福客多商店、萊爾富商店財物
      之犯行，自非可採。
（二）證人己○○雖曾於九十三年八月十一日偵查時證稱：伊遭
      搶時，「他（搶匪）在我背後，我看不到他，我沒有和他
      對話」等語（見偵查卷第五一頁），而與其九十三年九月
      十三日偵查及本院審理時所證稱搶匪之安全帽面罩掀開故
      伊有看到其全臉等語（見偵查卷第七二頁、本院卷第一宗
      第七○頁反面）似有矛盾之處。然查，證人己○○於九十
      三年八月十一日係因為被訊及：「當時是否有感覺被告有
      吸食毒品？或吃藥？」，始為上開答覆，而參照證人己○○所述，被告進入福客多商店時，證人己○○正以蹲下的
      姿勢整理牛奶，而眼見被告走進店內，另觀諸監視錄影帶
      亦可知，被告當時係頭戴面罩向上掀起之安全帽，向證人
      己○○迎面走去，隨即以刀自背面架住證人己○○之頸部
      ，並明確告知伊欲搶劫財物，則證人己○○在被告迎面走
      來之時確有時間足以看見被告之臉孔，惟在證人己○○遭
      被告以刀子架住壓制時，被告站立於證人己○○之背後位
      置，證人己○○並未再能看見被告之面孔，是證人己○○
      在偵查時所為伊看不見被告、伊並未與被告對話之供述，
      或係在表達伊遭被告以刀壓制時未能見到被告，且因伊未
      與被告為整段會話式對談，在短暫接觸過程中未能分辨被
      告是否有吸食毒品或服用藥物，是證人己○○之前後供述
      尚無矛盾之處，辯護人主張證人己○○所述不一不足採信
      云云，自未可採。再者，證人己○○就被告為該次強盜時
      所使用之刀械，證稱係菜刀，與被告於警詢所供稱之水果
      刀不相符合，然因該次使用之刀械被告供稱業已丟棄（見
      偵查卷第十九頁反面），故未能扣案，且參酌證人己○○
      係自背後為被告持刀壓制，故未必能清楚辨識被告攜帶兇
      器之樣式，故本院認應以被告所供陳之水果刀為可採。
（三）另辯護人雖質疑證人己○○、壬○○指認被告之過程容有
      瑕疵，且有誘導之嫌，故主張渠等指認被告之證述應予排
      除，不得作為認定被告有罪之證據云云。然而，本件係被
      告於統一商店犯下加重強盜未遂案後，為警方及民眾當場
      逮捕，復因警備隊警員發覺被告與勤務指揮中心所通報半
      小時前在長安東路萊爾富商店發生之搶案之搶匪特徵相符
      ，始帶被告至萊爾富商店讓證人壬○○指認，此業經證人
      丁○○○○證述明確，已如前述，是以，證人壬○○報案
      時係已將強取其工作地點財物之人之特徵、衣著先行敘述
      明確，再由警方命其指認被告，證人壬○○復依據被告之
      特徵、衣著確認其係行搶之人，故可排除有誤導指認之疑
      慮；況且，證人壬○○指認被告之時間距離遭強取財物之
      時間，不過數小時，則證人壬○○於記憶尚屬深刻之情況
      下所為之指認，誤認機率應甚低。另關於在福客多商店之
      犯行部分，證人己○○除本於臉型、長相等確認被告即係
      行搶之人外，觀諸監視錄影帶中行搶之人之身材、體型，
      實均與被告相符；而本案三次強盜案之犯案人均為頭戴安
      全帽，並以持刀施以強暴或脅迫之方式犯案，犯罪手法均
      相同，況己○○、壬○○復於本院審理時當庭指認被告即
      為搶劫之人（見本院卷第二宗第四五頁、第五四頁反面）
      ，而二名證人與被告素不相識，亦無怨隙，當無設詞誣陷
      被告之理。是以，上開二名證人所為之指認雖未依循辯護
      人所稱「選擇式指認」或「成列指認」（即先由指認人陳
      述嫌疑人之特徵，再提供外形無重大差異之數人供指認，
      不得為任何誘導安排，且須告知指認人犯罪嫌疑人未必存
      在於指認人中，必要時應以兩組「成列指認」，「成列指
      認」應由完全不認識嫌疑犯之人主導進行）之程序，究不
      能因此即否認上開二名證人指認之效力。
（四）被告復辯稱伊係因同時服用海洛因及藥物而導致精神恍惚
      ，意識不清，身體不適，始犯下在統一商店之強盜犯行且
      於警詢中坦承福客多商店與萊爾富商店之犯行云云，然查
      ：被告最後一次至榮總看診之日期係九十三年一月十日，
      而該次門診醫師係開立七天份之藥物，此有被告榮總病歷
      （見偵查卷第八九頁至九四頁）、行政院國軍退除役內兵
      輔導委員會臺北榮民總醫院九十三年十二月六日北總內字
      第0930029805號函（本院卷第一宗第五四頁、第五五頁）
      附卷可證，則被告理應在九十三年一月十八日前即已將該
      次醫師開立之藥物服用完畢，而本件被告在統一商店之犯
      案時間係在九十三年三月十二日凌晨，是被告於犯案當日
      應已無醫師處方之藥物可供服用，自無可能因服用上開醫
      生開立之藥物而產生精神恍惚之可能。又上開榮總函文雖
      表示：依據九十三年一月十日門診處分，在晚上睡前服用
      Flunitrazepam（Anxipan）二毫克兩顆，有可能會於服用
      半小時後開始嗜睡，進而產生精神恍惚或意識不清之現象
      ；另服用上開藥物之同時，又施打海洛因，易發生精神恍
      惚或意識不清之現象；而被告又辯稱伊係保留藥物有需要
      時才服用，而於九十三年三月十一日二十二時許曾服用藥
      物、毒品云云。然而，證人丙○證稱被告在統一商店強取
      財物時，神智清楚（見本院卷第一宗第六八頁反面），且
      參以證人丙○曾在被告搶劫時以言語加以勸導拖延，被告
      尚能與證人丙○對話，且被告平日係慣用右手之人，此業
      據被告於本院審理時供述明確（見本院卷第二宗第九四頁
      ），但經本院勘驗監視錄影帶結果，被告為強盜行為時其
      右手係放在所穿著外套之右方口袋內（應係握住所攜帶之
      刀械，詳後述），而使用左手碰觸收銀機，欲強取置放其
      內之金錢，被告對此點亦不否認（本院卷第二宗第九四頁
      ），則被告是時若已陷入精神恍惚狀態，應不至於能與證
      人丙○對話，衡情亦無法控制不使用平日慣用之右手打開
      收銀機，而讓右手繼續放在口袋中，是以，足見被告為強
      盜行為時並非陷於精神恍惚、意識不清狀態。再者，被告
      係於九十三年三月十二日零時三十分許為警逮捕，而製作
      前揭警詢筆錄時，係同日之八時三十分許，此參該偵訊筆
      錄上所記載之訊問時間即明（見偵查卷第十八頁），距離
      被告遭逮捕之時點已有八小時之久，且被告應已經過充分
      之休息，無任何精神不佳不宜製作筆錄之情事，而被告對
      於警員所詢問之問題，亦均能正常回應，製作筆錄之警員
      即證人翁泗和並證稱製作筆錄時被告精神狀態良好等語（
      見本院卷第一宗第七二頁反面），是被告亦非在精神恍惚
      狀態下製作警詢筆錄。又被告本係長期施用毒品而成癮之
      人，故其雖在警局時曾詢問警員有無管道可提供毒品解癮
      ，亦不足以認定其精神狀態非屬正常。是以，被告事後翻
      異前詞，辯稱伊未為前二次之加重強盜犯行，且為第三次
      犯行及製作筆錄時精神不佳，為求早點休息始於警詢時承
      認犯行云云，均係卸責之詞，不足採信。
（五）復經本院勘驗統一商店之監視錄影帶可知，被告至統一商
      店行搶時，雖未將所攜帶之摺疊刀自身上取出，然自錄影
      帶畫面中，可看見被告自進入商店行搶直至被告逃出商店
      為止之該段時間內，被告均將其平日慣用之右手置於上衣
      外套口袋中，未曾取出，則若被告並無使用任何工具刀械
      為本件犯行，而僅徒手為之，被告定會將慣用之右手置於
      衣服外，以維持動作上之靈敏度，然本案被告卻悖於此理
      ，而將右手置於外套口袋內，是可推認被告應有特殊原因
      ，始會為如此作為；另在畫面中，可看出證人丙○與被告
      均保持一定之距離，且有被告往前、證人丙○即往後退步
      之鏡頭，而有證人丙○似受壓迫、行動受制之情形，況被
      告若無一定之脅迫方法，證人丙○本可阻止被告行搶，亦
      不會旁觀任由被告去碰觸收銀機；再者，被告確係攜帶摺
      疊刀進入統一商店，此為被告所不否認，則被告有此刀械
      在手，卻不加利用以達其強取財物之目的，亦難想像。從
      而，綜合前情，可推認被告應係以右手持摺疊刀置放於上
      衣外套口袋中，雖未取出，然自外觀觀之，已足以讓證人
      丙○知悉被告於上衣外套口袋中握有長型之物品，佐以被
      告已明確表示搶劫之意，更足讓證人丙○臆測或認知到該
      口袋中之長型物品係足以傷害其身體、生命之類似刀械之
      物，而於證人丙○以言語勸導被告，被告不悅而往前故為
      接近證人丙○時，更有以口袋中之刀械脅迫證人丙○就範
      之意，從而，被告上開行為，自已符合加重強盜罪中攜帶
      刀械以脅迫之方法強取財物之構成要件，辯護人認被告於
      統一商店之犯行，未達強暴脅迫之程度，應僅論以恐嚇取
      財未遂罪云云，亦非的論。另被告所稱伊係將摺疊刀放於
      長褲口袋中云云，亦屬被告為掩飾其持刀強盜犯行之辯詞
      ，自無足取。又證人丙○雖證述被告行搶之時，係直接亮
      出扣案之刀子表示要搶劫云云，惟此與本院上開勘驗監視
      錄影帶之結果不符，是證人丙○應係本於在被告外套口袋
      中藏有刀械之認知下，復於被告遭逮捕後看見扣案之刀械
      ，且因當時情況緊急、證人丙○之身心受到極大壓迫，始
      誤為聯想被告於行搶時即取出所攜帶之刀械並為上開供述
      ，雖與事實不符而不足採信，然此究不妨礙被告該次加重
      強盜未遂犯行之成立。
（六）被告復辯稱長安東路之萊爾富商店發生搶案之時間，與農
      安街之統一商店發生搶案之時間，僅間隔二十五分鐘，伊
      實不可能在如此短之時間內接連犯下二次搶案云云。然查
      ，被告於上開二次犯行中，均頭戴安全帽，而被告復於檢
      察官訊問時供稱伊係騎機車前往搶劫地點（見核退卷第七
      頁），則被告既以機車為其代步工具，其於遂行在長安東
      路萊爾富商店之犯行後，隨即騎機車在二十五分鐘內到達
      下一個犯案地點，即不無可能。雖被告於本院九十四年七
      月十三日審理時改稱伊當天並未騎機車，不知為何頭戴安
      全帽云云（見本院卷第四五頁反面），惟經本院於九十四
      年九月十二日審理期日再次訊問伊頭戴安全帽之理由，被
      告卻答稱係伊之朋友騎機車搭載伊至夜市吃東西，始會頭
      戴安全帽云云（見本院卷第二宗第九○、九一頁），是以
      被告忽而遺忘頭戴安全帽之理由，忽又能憶起係搭乘朋友
      之機車，且與偵查中所述大相逕庭，實可認其係為逃避刑
      責故為上開辯詞，故亦非可取。又被告於萊爾富商店所搶
      得之現金約為三千多元，此據證人壬○○證述明確，與被
      告於行搶統一商店未遂為警逮捕後，身上僅扣得之一千六
      百五十元，數目似有不符，然被告行搶之時間極為匆促，
      且參照證人壬○○之證詞，被告除強取收銀機內之紙鈔外
      ，尚連置放其內之五十元硬幣均取走，得手後立即逃逸，
      且依前所述，被告應係立即騎機車離開現場以逃避追捕，
      則在慌亂倉促間，被告得手之現金或有遺落，亦不無可能
      ，是縱認所查扣之贓款數額與證人壬○○指述不合，亦不
      足為被告有利之認定。
（七）綜上，被告上開所辯，無非推諉卸責之詞，不足採信，本
      件事證明確，被告犯行堪以認定。
三、按刑法第三百二十一條第一項第三款規定所謂之兇器，其種
    類並無限制，凡客觀上足對人之生命、身體、安全構成威脅
    ，具有危險性之兇器均屬之，且祇須為犯行時攜帶此種具有
    危險性之兇器為已足，並不以攜帶之初有行兇之意圖為必要
    ，最高法院七十九年臺上字第五二五三號著有判例可資參照
    。被告犯本案三次犯行所使用、攜帶之水果刀、摺疊刀各一
    把，屬足以殺傷人生命、身體之器械，顯為具有危險性之兇
    器無疑，故被告攜帶上開兇器至福客多商店、萊爾富商店為
    強盜行為，係犯刑法第三百三十條第一項之加重強盜罪，其
    攜帶兇器至統一超商欲強取財物然未達其目的，係犯同條第
    二項之加重強盜未遂罪。被告先後多次犯行，時間緊接，所
    犯係構成要件相同之罪名，顯係基於概括犯意反覆為之，為
    連續犯，應依刑法第五十六條規定從一以情節較重之攜帶兇
    器、以強暴至使不能抗拒而取他人之物之加重強盜罪論處，
    並加重其刑（被告在統一商店之該次犯行，雖未取得財物而
    屬未遂，然仍與前二次之加重強盜既遂部分以連續犯論）。
    又查被告前曾因賭博案件，經本院以八十九年度易字第六七
    九號判決判處有期徒刑六月，嗣經臺灣高等法院以八十九年
    度上易字第四三七五號駁回上訴確定，甫於九十一年四月十
    日執行完畢，其於五年內再犯本案有期徒刑以上之罪，係屬
    累犯，應依刑法第四十七條遞加重其刑。爰審酌被告正值壯
    年，原應腳踏實地從事正當職業以開創個人前程，惟竟不思
    此舉，反好逸惡勞欲藉犯罪而取不義之財，影響社會治安甚
    鉅，惡性非輕，犯後又未能徹底悔悟坦認犯行，毫無悔意，
    兼衡其智識程度、犯罪之動機、目的、所生危害等一切情狀
    ，量處如主文所示之刑。另扣案之摺疊刀一把，為被告所有
    且供其強盜財物之用，前已敘明，爰依刑法第三十八條第一
    項第二款規定宣告沒收。又被告用以強盜福客多商店之水果
    刀一把，被告供稱業已丟棄，且未扣案，為免執行之困難，
    本院爰不宣告沒收。另自被告身上所扣得之現金一千六百五
    十元，係被告強盜而來之贓款，非屬被告所有，應另行發還
    被害人，本院亦不宣告沒收，附此敘明。
據上論斷，應依刑事訴訟法第二百九十九條第一項前段，刑法第
五十六條、第三百三十條第一項、第四十七條、第三十八條第一
項第二款，判決如主文。
本案經檢察官楊仲萍到庭執行職務。
中　　華　　民　　國　　94　　年　　9 　　月　　29　　日
                      臺灣臺北地方法院刑事第一庭
                          審判長法  官  陳興邦
                                法  官  林婷立
                                法  官  劉素如
上正本證明與原本無異。
如不服本判決，應於判決送達後10日內向本院提出上訴狀（應抄
附繕本）。告訴人或被害人如對於本判決不服者，應具備理由請
求檢察官上訴，其上訴期間之計算係以檢察官收受判決正本之日
期為準。
                                書記官  陳俐妙
中　　華　　民　　國　　94　　年　　9 　　月　　30　　日
中華民國刑法第330條
犯強盜罪而有第 321 條第 1 項各款情形之一者，處 7 年以上有
期徒刑。
前項之未遂犯罰之。
中華民國刑法第56條
(連續犯)
連續數行為而犯同一之罪名者，以一罪論。但得加重其刑至二分
之一。
